臺灣桃園地方法院民事判決　　　　　　　100年度重訴字第3號
原　　　告　王耀德
法定代理人　王信勝
　　　　　　劉秀玉
訴訟代理人　張運弘律師
被　　　告　戴曉明
上列當事人間請求損害賠償事件，原告就本院98年度訴字第1046
號重傷害案件提起刑事附帶民事訴訟（99年度重附民字第21號）
，經本院刑事庭裁定移送前來，本院於民國100 年6 月8 日言詞
辯論終結，判決如下：
    主  文
被告應給付原告新臺幣壹仟捌佰玖拾玖萬捌仟捌佰玖拾陸元，及
自民國九十九年八月五日起至清償日止，按年息百分之五計算之
利息。
原告其餘之訴駁回。
訴訟費用由被告負擔二分之一，餘由原告負擔。
本判決原告勝訴部分，於原告以新臺幣陸佰萬元為被告供擔保後
，得假執行。
原告其餘假執行之聲請駁回。
    事實及理由
壹、程序方面：
    本件原告於民國95年6 月17日遭林德富、葉時亮（按原告原
    係起訴請求林德富、葉時亮與被告戴曉明連帶賠償損害，後
    林德富、葉時亮業已與原告達成和解結案，此有卷附和解筆
    錄可稽，故本院僅對尚未結案之被告戴曉明部分加以判決）
    毆打，致其受有頭部外傷併急性硬腦膜下血腫傷害，嗣原告
    於96年間經本院為監護宣告，是原告於99年7 月30日起訴時
    ，自屬欠缺訴訟能力，惟其法定代理人王信勝、劉秀玉於10
    0 年4 月20日依民事訴訟法第48條規定，追認先前以原告名
    義所為一切訴訟行為，而補正起訴時原告訴訟能力之欠缺，
    先予敘明。
貳、實體方面：
一、原告起訴主張：
  (一)被告、林德富、葉時亮、劉昌泓與原告互為朋友，因被告、
    葉時亮提議詐賭原告朋友李國維，並經原告、劉昌泓、林德
    富同意配合後，原告遂於95年6 月16日晚間12時許，邀李國
    維至桃園縣中壢市之凱悅KTV 飲酒，惟被告、林德富、葉時
    亮、劉昌泓等人認為原告已於席間告知李國維計畫而對原告
    不滿，迨於翌日凌晨1 時30分許，被告、林德富、葉時亮、
    劉昌泓欲先行離開，原告見狀即趨前解釋其並未迴護李國維
    ，並要求眾人至桃園縣平鎮市○○道路○ 段986 巷旁之遊覽
    車停車場聽其解釋，嗣眾人抵達後，被告立即在場斥責原告
    而發生爭執，隨即被告竟與葉時亮、林德富共同基於傷害之
    犯意聯絡，由被告以「若不承認，我朋友會打你」、「你如
    果不講的話，不知道我朋友會對你怎樣」等言語示意葉時亮
    、林德富徒手毆打、腳踢原告身體及頭部數次，使原告後腦
    撞擊地面及在旁之遊覽車，致其受有頭部外傷併急性硬腦膜
    血下腫傷害，原告經手術治療後仍有失語症、言語障礙、四
    肢麻痺、左側視皮質損害、右側雙眼視野半偏盲等已達毀敗
    語能及嚴重減損一肢以上之機能之重傷害，為此爰依刑事訴
    訟訴訟法第487 條、民法第184 條第1 項、第193 條第1 項
    、第195 條第1 項等規定向被告請求損害賠償。茲就原告所
    得請求被告賠償之項目及金額，逐項說明如下：
  1.醫療費用部分：因本件傷害原告先後赴壢新醫院及長庚醫院
    看診，總計醫療費用為新台幣（下同）204,216 元。
  2.看護費用：原告自95年6 月17日事發迄今皆由叔叔王信俊看
    護照料，而依最高法院94年台上字第1543號判決所示，由親
    屬看護是仍應認被害人受有相當於看護費之損害，又依看護
    費之行情一日2000元計算至99年7 月30日，原告自得向被告
    請求賠償看護費3,006,000 元。另原告已全身癱瘓，仍須全
    日看護，原告現年34歲，依97年臺灣地區男性生命平均餘命
    表為標準其餘命有46.8年，再依看護費每月為60,000元計算
    ，扣除中間利息後，合計看護所需費用共計20,452,116元。
  3.工作收入喪失之損害：原告因本件事件造成失語症、言語障
    礙、四肢麻痺、左側視皮質損害、右側雙眼視野半偏盲等已
    達毀敗語能及嚴重減損一肢以上之機能之重傷害，此生已完
    全無法工作。原告於受傷前於英屬蓋曼群島商金百利克拉克
    股份有限公司臺灣分公司擔任運輸、配送貨之工作，每月有
    42,000元薪資，為此請求事發至原告年滿65歲之工作損失，
    扣除中間利息後為10,050,412元
  4.精神慰撫金：原告正值壯年遭受被告之傷害後，目前除言語
    有嚴重障礙及重度肢障外，雙眼視野更半偏盲，且完全無法
    復原，原告之一生已毀，身心遭受極大痛楚，爰請求精神慰
    撫金10,000,000元。
  (二)聲明：1.被告應賠償原告40,706,744元，及自起訴狀繕本送
    達之翌日起至清償日止，按年利率百分之五計算之利息。2.
    原告願供擔保請准宣告假執行。
二、被告抗辯：伊僅有推原告，並告知原告不要再講了，如果再
    講，伊朋友會對原告怎樣，伊不知道，惟伊並未動手打原告
    等語，並聲明:原告之訴駁回。
三、經查被告與林德富、葉時亮、劉昌泓及原告共同謀議欲詐賭
    李國維，並於95年6 月17日凌晨某時，約同李國維前往桃園
    縣中壢市之「凱悅KTV 」713 包廂內飲酒，惟席間因李國維
    喝酒時再三推託，並拒絕酒後再去賭博，被告遂懷疑原告已
    告知李國維詐賭一事而對之心生不滿。同日凌晨1 時許，被
    告、劉昌泓一起離開713 包廂，原告見狀隨即離去包廂追上
    解釋其並未告知李國維，為究明此事，渠等乃相約至桃園縣
    平鎮市○○道路○ 段986 巷旁之遊覽車停車場（下稱系爭停
    車場），葉時亮與原告由葉時亮友人駕車載送、林德富則於
    接獲被告電話通知後，自行開車前往、被告與劉昌泓則另行
    開車前往上址，眾人抵達後，葉時亮友人隨即離開，被告則
    與原告發生爭執，隨即被告竟與葉時亮、林德富共同基於傷
    害之犯意聯絡，被告以「你如果不講的話，不知道我的朋友
    會對你怎樣。」、「再不承認，我朋友會對你怎樣我不知道
    。」等類似之語造成葉時亮、林德富毆打、腳踢原告身體及
    頭部數次，其間被告並持續罵以髒話，原告遭毆打後，後腦
    撞擊地面及在旁之遊覽車，致其受有頭部外傷併急性硬腦膜
    下血腫傷害，送醫治療後，迄至99年7 月16日，因頭部外傷
    ，腦出血術後及間質性腦損傷，而仍遺有語言能力異常、四
    肢無力（肌力約第1 ～2 級）等情形，顯已毀敗語能及四肢
    機能而達重傷害之程度等情，為林德富、葉時亮在本院審理
    時坦承不諱，核與證人李國維於警詢中、被害人王耀德於偵
    訊中之證述相符，復有壢新醫院、長庚紀念醫院診斷證明書
    各1 紙、壢新醫院97年12月22日壢新醫字第2008120114號函
    暨附件病歷資料1 份及99年1 月6 日壢新醫字第2009120272
    號函、林口長庚醫院99年11月16日（99）長庚院法字第0926
    號函文暨附件病歷資料1 份、現場圖2 紙、現場照片數張等
    件在卷可稽（見97年度偵字第16693 號卷第43-45 頁、第17
    8-183 頁，本院98年度訴字第1046號卷第24頁、第114 頁）
    ，自堪信為真實。
四、按因故意或過失，不法侵害他人之權利者，負損害賠償責任
    ；又數人共同不法侵害他人之權利者，連帶負損害賠償責任
    ﹔不能知其中孰為加害人者，亦同，民法第184條第1項前段
    及第185條第1項分別定有明文。又所謂共同侵權行為，係指
    數人共同不法對於同一之損害，與以條件或原因之行為。加
    害人於共同侵害權利之目的範圍內，各自分擔實行行為之一
    部，而互相利用他人之行為，以達其目的者，仍不失為共同
    侵權行為人，而應對於全部所發生之結果，連帶負損害賠償
    責任（最高法院78年度台上字第2479號判決參照）。查被告
    雖未動手毆打原告，惟被告坦承當天有前往凱悅KTV 及系爭
    停車場；另依證人林德富在上開刑事訴訟偵查中證稱：在停
    車場時戴曉明用台語說，要王耀德快講，再不講的話，我朋
    友會對你怎樣我不知道。他所稱的我朋友就是伊與葉時亮，
    伊與葉時亮在打王耀德時，戴曉明在旁邊看且一直罵，並沒
    有阻止伊等毆打王耀德等語（見本院檢察署97年度偵字第16
    693 號卷第198 、199 頁），嗣於該刑事訴訟審理中亦到庭
    證稱：在停車場戴曉明及王耀德就有爭執，吵一吵之後，戴
    曉明要他趕快講，並說：如果不講的話，我不知道我朋友會
    對你怎樣，後來葉時亮動手打他，伊也動手打王耀德等語。
    又證稱：「（問：戴曉明怎麼暗示你？）戴曉明有對王耀德
    說，要他趕快講在凱悅有無跟李國維講到詐賭的事情，如果
    王耀德不講，不然我朋友對你怎樣我不知道。因為戴曉明講
    這些話，我認為戴曉明是在暗示我要動手，因為他講完這些
    話有推了王耀德一下。」等語（見本院98年度訴字第1046號
    卷第86頁背面至87頁）；與證人葉時亮於偵訊中證稱：戴曉
    明一開始動作比較大，手揮一下推王耀德（當庭舉起雙手至
    胸前高度後，兩手向外做出向外推的動作），又對王耀德說
    ：「你快走，你如果不快走，不然等一下我朋友怎樣，我不
    知道（台語）。」（見本院98年度訴字第1046號卷第59、60
    頁），及於刑事庭審理中證稱：戴曉明講這句話時，有作勢
    推王耀德的動作，應該有碰到王耀德，且當時戴曉明在罵王
    耀德時聲音比平常大，口氣也是指責性的口氣等語明確（見
    本院98年度訴字第1046號卷第84-85 頁）。足見被告戴曉明
    當時至系爭停車場時，先與原告發生爭執並要求原告說明是
    否有將詐賭一事告知李國維，同時有以雙手往前推原告等類
    似挑釁之動作，若依被告戴曉明所辯：是因為兩方都是朋友
    ，怕吵架發生事情才過去現場云云，則被告戴曉明於斯時所
    為，應係排解、勸架等緩和現場氣氛之語氣及動作，不僅與
    上開所為相距甚遠，且被告戴曉明於林德富、葉時亮毆打原
    告時均在旁邊，並持續罵一些不雅的髒話，此亦據被告戴曉
    明於本院刑事庭審理時自承在卷（見本院98年度訴字第1046
    號卷第117 頁背面），與證人葉時亮於偵訊時證稱：伊與林
    德富打王耀德時，戴曉明在旁邊一直要王耀德說實話，也沒
    有阻止等語（見98年度偵緝字第1215號卷第19頁）相符。是
    綜上各節，可認被告戴曉明既知悉渠等與原告共同前往系爭
    停車場之目的，乃為究明原告有否告密一事，其至系爭停車
    場時仍與原告亦持續發生爭吵，顯對原告告密一事不滿在前
    ，爭吵中又有以雙手向「外」推原告之動作，並向其恫稱：
    「你如果不講的話，我不知道我朋友會對你怎樣。」等語，
    核其語意內容充滿挑釁、恫嚇意味，即其當時對原告之動作
    、語氣，客觀上均無予人有何降低或緩和衝突之情事，況若
    被告戴曉明本意在避免衝突發生，應會於衝突發生時即行攔
    阻葉時亮、林德富毆打原告，甚至於衝突發生後亦可強拉原
    告駕車離去，被告戴曉明均捨此不為，反於林德富、葉時亮
    毆打原告時，持續在旁質問、挑撥，堪認被告戴曉明之行為
    與林德富及葉時亮間傷害原告之行為有因果關係。況被告因
    本件傷害事故，所涉及刑責部分，亦經本院刑事庭以98年度
    訴字第1046號刑事判決，依共同傷害致重傷罪名，判處有期
    徒刑3 年6 月，業經本院調閱上開刑事卷宗查明無訛。依上
    揭說明，被告就上開傷害原告之行為，自應負侵權行為損害
    賠償責任。是被告抗辯伊無任何侵權行為云云，殊不足取。
五、又按不法侵害他人之身體或健康者，對於被害人因此喪失或
    減少勞動能力或增加生活上之需要時，應負損害賠償責任；
    又不法侵害他人之身體、健康、名譽、自由、信用、隱私、
    貞操，或不法侵害其他人格法益而情節重大者，被害人雖非
    財產上之損害，亦得請求賠償相當之金額，民法第193條第1
    項及第195條第1項前段分別定有明文。茲就原告請求賠償之
    金額，分述如下：
  (一)關於醫療費用部分：
    原告主張伊因本件傷害事故就醫，共支出醫療費用204,216
    元，業據提出醫療費用繳費證明8 紙在卷可稽（見本院99年
    度重附民字第21號卷第10至13頁），核屬正當可採。
  (二)看護費用部分：
  1.按親屬代為照顧被害人之起居，固係基於親情，但親屬看護
    所付出之勞力並非不能評價為金錢，雖因二者身分關係而免
    除被害人之支付義務，惟此種基於身分關係之恩惠，自不能
    加惠於加害人。故由親屬看護時雖無現實看護費之支付，仍
    應認被害人受有相當於看護費之損害，得向加害人請求賠償
    ，始符公平原則（最高法院94年度台上字第1543號判決要旨
    參照）。
  2.原告主張因本件傷害致其全身癱瘓，終身均需人全日看護照
    顧云云，查原告於95年6 月17日遭人毆打致其受有頭部外傷
    併急性硬腦膜下血腫等傷害，而本院於100 年1 月7 日依職
    權函查長庚紀念醫院「原告王耀德所需全日及半日看護期間
    各為何？」，該院函覆：「據病歷所載，王君95年6 月23日
    至本院急診、住院之診斷為頭部外傷合併顱內出血、硬腦膜
    下出血及蜘蛛網膜下出血及呼吸衰竭，經治療後於同年8 月
    2 日出院，而依病患於住院治療期間之病情研判，其95年6
    月23日至98年1 月20日期間因意識不清及四肢癱瘓，評估應
    需他人全日協助照護日常生活，而病患約自98年1 月20日起
    ，因左半身肢體能力有進步而應可自行翻身，評估其未來應
    均需日間（約14個小時）照護…」等語（見長庚醫療財團法
    人林口長庚紀念醫院100 年2 月28日長庚院法字第0022號函
    ）。又由原告所提供之醫療費用繳費收據觀之，原告因本件
    傷害曾先後赴壢新醫院及長庚紀念醫院治療，而長庚紀念醫
    院既評估原告自98年6 月23日起至98年1 月20日期間，即因
    意識不清及四肢癱瘓，應需他人全日協助照護日常生活，衡
    情，原告自無可能在事發當日即95年6 月17日起至95年6 月
    23 日 期間內有自理生活之可能，從而，自95年6 月17日起
    至98年1 月20日止共948 日期間內，原告日常生活均需仰賴
    專人全天候照護，而自98年1 月21日起，因原告左半身肢體
    有進步可自行翻身，是其未來均需日間看護。此外，原告主
    張於上開看護期間內，以每日2000元計算看護費用者，與目
    前一般看護費用行情，全日看護費用在2000元至2400百元間
    之市場行情比較結果，尚非過高，其請求以此為計算費用之
    基準，亦堪憑採。至於往後至原告結束平均餘命止，因每日
    僅需日間看護，以每日1000元計算看護費，每月看護費應以
    3 萬元計算為適當。基上，原告自95年6 月17日至98年1 月
    20日止之看護費為1,896,000 元（948 天×2,000 元＝1,89
    6,000 元）；自98年1 月21日起至原告結束平均餘命止，尚
    有47.15 年（原告係65年12月29日出生，是原告於98年1 月
    21日時約為32歲左右，依內政部統計處公佈之98年臺灣地區
    簡易地區生命表，32歲男性之平均餘命為47.15 年），按每
    月看護費3 萬元計算其看護費用，此期間因尚未屆至，依霍
    夫曼式計算法扣除中間利息（首期給付不扣除中間利息），
    看護費為8,848,268 元【計算式：30,000×12＝360,000 ，
    （360,000 ×24.00000000+（360,000 ×0.15）×0.000000
    00）＝8,848,268 元。其中24.00000000 為年別單利5%第47
    年霍夫曼累計係數，0.15為未滿一年日數折算年數之比例，
    0. 00000000 為年別單利5%第47年霍夫曼單期係數。採四捨
    五入，元以下進位】，故原告因本件事故受傷後，迄其平均
    餘命結束止，所需看護費用合計為10,744,268元（1,896,00
    0 元＋8,848,268 元＝10,744,268元），逾此部分為無理由
    ，尚難准許。
  (三)工作損失部分：
  1.查原告因本件傷害受有頭部外傷合併顱內出血、蜘蛛網膜下
    血及呼吸衰竭等傷害。原告自95年6 月17日起至98年1 月20
    日期間需仰賴專人全天候照顧，而98年1 月20日起至未來日
    間亦均需專人照護等情，已如上述。又原告於100 年1 月12
    日回診，當時雖可遵從簡單口語指令，但仍無法以言語溝通
    ，肢體功能稍有進步（右半身肢體稍能活動，左半身肢體肌
    力為3 ～4 分，滿分為5 分），但無法自主步行，就醫學而
    言，原告應無法執行任何工作（見長庚醫療財團法人林口長
    庚紀念醫院100 年2 月28日長庚院法字第0022號函）。足見
    原告於受傷後確已完全喪失勞動能力，無法工作，且需他人
    看護。
  2.按不法侵害他人之身體或健康者，對於被害人因此喪失或減
    少勞動能力，應負損害賠償責任，民法第193 條第1 項定有
    明文。次按民法第193 條第1 項規定被害人之勞動能力有喪
    失或減少之情形，侵害人即需賠償，而身體權或健康權受侵
    害者，其減少及殘存勞動能力之價值，應以其能力在通常情
    形可取得之收入為準。應就被害人受傷害前之身體健康、教
    育程度、專門技能及社會經驗等方面定之（最高法院61臺上
    字第1987號及63年臺上字第1394號判例意旨參照）。再查，
    原告主張其本件事故受傷前受僱於英屬蓋曼群島商金百利克
    拉客股份有限公司臺灣分公司擔任運輸、配貨之工作，每月
    薪資為42,000元等情，業據提出勞工保險局核定通知書、薪
    資轉帳證明為證（見本院99年度重附民字第21號卷第14至16
    頁背面），足堪採信。又依據勞動基準法第54條（97年5 月
    14日修正）第1 項第1 款規定，勞工非年滿65歲者，僱主不
    得強制其退休，故原告之工作損失應以原告年所得數額504,
    000 元（42,000元×12＝504,000 元）計算至原告年滿65歲
    為止。從而，原告請求事發（95年7 月）至99年7 月之工作
    損失2,058,000 元（42,000元×49月＝2,058,000 元），為
    有理由。又原告係於65年12月29日出生，自99年8 月起至13
    0 年12月29日得退休之日止，共計31年4 月又29日（約31.4
    年），此期間完全喪失勞動能力，是原告得請求減少勞動能
    力之損害賠償為9,669,833 元【《42,000元×12月×19.000
    00000 （此為31年之霍夫曼係數）》+ 《42,000元×12月×
    0.4 ×（19.00000000-00.00000000 ）》＝9,669,833 元，
    元以下四捨五入】。
  3.據上，原告得請求工作損失共計11,727,833 元（2,058,000
    元＋9,669,833 元＝11,727,833元），是原告請求工作損失
    10,050,412 元，未逾上開範圍，應予准許。
  (四)精神慰撫金部分：
  1.查原告65年12月29日出生，於本件事故發生時，年約30歲，
    正值青壯年，因本件事故受有頭部外傷併急性硬腦膜下血腫
    之傷害，歷經手術治療後，仍有失語症、言語障礙、四肢麻
    痺、左側視皮質損害、右側雙眼視野半偏盲等重傷害，迄今
    仍無法復原，日常生活尚須他人協助照料看護，終身喪失勞
    動能力，詳如前陳，足見原告因本件事故傷害受有精神上痛
    苦，且情節重大，則原告依民法第195 條規定，請求給付非
    財產上損害賠償，自屬有據。
  2.本院審酌：原告出事前係擔任運輸、配送貨等工作，名下財
    產僅汽車乙輛，而被告98年度有薪資、利息所得265,604 元
    ，名下財產有汽車乙輛，此有稅務電子閘門財產所得調件明
    細表在卷。衡量兩造上開身分地位、資力及原告所受傷害等
    一切情狀，認原告請求精神慰撫金1000萬元，尚屬過高，應
    以600萬元為適當。
  (五)綜上所述，原告得請求被告賠償之金額為26,998,896元（醫
    療費204,216 元+ 看護費10,744,268元+ 工作損失10,050,4
    12元+ 精神慰撫金6,000,000 元）。
六、按：因連帶債務人中之一人為清償、代物清償、提存、抵銷
    或混同而債務消滅者，他債務人亦同免其責任，民法第274
    條定有明文。本件被告與林德富、葉時亮共同侵害原告身體
    、健康，對於原告應連帶賠償26,998,896元，為連帶債務，
    而共同被告林德富、葉時亮已與原告達成和解，分別賠償原
    告400 萬元，有和解筆錄在卷足稽；被告於共同被告林德富
    、葉時亮清償800 萬元部分，依民法第274 條規定意旨，免
    其賠償責任。從而，原告請求被告賠償，於18,998,896元（
    26,998,896元－8,000,000 元＝18,998,896元）之範圍內，
    於法有據，應予准許，逾越此範圍之請求，於法無據，不應
    准許。
七、次按「給付無確定期限者，債務人於債權人得請求給付時，
    經其催告而未為給付，自受催告時起，負遲延責任。其經債
    權人起訴而送達訴狀，或依督促程序送達支付命令，或為其
    他相類之行為者，與催告有同一之效力。」、「遲延之債務
    ，以支付金錢為標的者，債權人得請求依法定利率計算之遲
    延利息。」、「應付利息之債務，其利率未經約定，亦無法
    律可據者，週年利率為百分之五。」民法第229 條第2 項、
    第1 項、第203 條分別定有明文。本件原告請求被告賠償損
    害，係以支付金錢為標的，無確定期限，又未約定利率，其
    請求自被告起訴狀繕本送達翌日、即99年8 月5 日起至清償
    日止，按週年利率5%計算之利息，於法尚非無據，應予准許
    。
八、本件事證已臻明確，兩造其餘主張及舉證，經核與判決基礎
    不生影響，爰不另一一論述，附此敘明。
九、據上論結，本件原告之訴一部有理由、一部無理由，依民事
    訴訟法第79條、第390 條第2項，判決如主文。
中    華    民    國    100   年    6    月    30     日
                  民事第一庭    法  官  陳婉玉
以上正本係照原本作成
如對本判決上訴，須於判決送達後20日內向本院提出上訴狀。如
委任律師提起上訴者，應一併繳納上訴審裁判費。
中    華    民    國    100   年    6     月    30    日
                                書記官  利冠蔚